臺灣屏東地方法院民事判決　　　　　　　 92年度訴字第731號
原　　　告　甲○○
訴訟代理人　邱芬凌律師
被　　　告　乙○○
　　　　　　　　　　　　號
訴訟代理人　申○○
被　　　告　玄○○
　　　　　　　　　　　　弄8 .
　　　　　　酉○○
　　　　　　亥○○
　　　　　　　　　　　　號
　　　　　　地○○
　　　　　　宇○○
　　　　　　戌○○
兼上列六人
訴訟代理人　宙○○　　住同上
被　　　告　天○○　　住同上
　　　　　　未○○○　住高雄市.
　　　　　　Ｂ○○　　住屏東縣.
　　　　　　Ａ○○　　住同上
　　　　　　己○○　　住屏東縣.
　　　　　　壬○○　　住同上
　　　　　　丙○○　　住同上
　　　　　　巳○○○　住屏東縣.
　　　　　　　　　　　　號
　　　　　　子○○　　住同上
　　　　　　丁○○　　住同上
　　　　　　癸○○　　住同上
　　　　　　辰○○○　住屏東縣.
　　　　　　庚○○　　住同上
　　　　　　卯○○　　住同上
　　　　　　黃○○　　住屏東縣.
　　　　　　寅○○　　住屏東縣.
　　　　　　丑○○　　住屏東縣.
　　　　　　戊○○　　住臺北縣.
　　　　　　辛○○　　住屏東縣.
　　　　　　午○○○　住屏東市.
　　　　　　Ｅ○○　　住屏東縣.
　　　　　　Ｄ○○　　住同上
上列末一人
法定代理人　Ｃ　○　　住同上
上列當事人間請求分割共有物事件，本院於民國94年5 月31日言
詞辯論終結，判決如下：
    主    文
被告未○○○、辰○○○、己○○、庚○○、寅○○、卯○○、
丑○○、壬○○、乙○○、丙○○、巳○○○、子○○、癸○○
、戊○○、丁○○、辛○○、午○○○、黃○○、Ｅ○○、Ｄ○○、Ｂ○○、Ａ○○應就其被繼承人郭僯和、郭進財、郭僯貴所
遺坐落屏東縣內埔鄉○○段四五０地號，地目：建，面積三六七
八．四四平方公尺土地，應有部分各八分之一、八分之一、八分
之四辦理繼承登記。
兩造共有坐落屏東縣內埔鄉○○段四五０地號，地目：建，面積
三六七八．四四平方公尺土地應予變賣，所得價金，按原告十二
分之一；被告天○○一九二分之二五；被告戌○○、玄○○、亥
○○、地○○、宇○○、宙○○、酉○○各一九二分之一；被告
未○○○、辰○○○、己○○、庚○○、寅○○、卯○○、丑○○、壬○○、乙○○、丙○○、巳○○○、子○○、癸○○、戊○○、丁○○、辛○○、午○○○、黃○○、Ｅ○○、Ｄ○○、
Ｂ○○、Ａ○○公同共有八分之六之比例分配之。
原告其餘之訴駁回。
訴訟費用由被告天○○負擔一九二分之二五；被告戌○○、玄○○、亥○○、地○○、宇○○、宙○○、酉○○各負擔一九二分
之一；被告未○○○、辰○○○、己○○、庚○○、寅○○、卯
○○、丑○○、壬○○、乙○○、丙○○、巳○○○、子○○、
癸○○、戊○○、丁○○、辛○○、午○○○、黃○○、Ｅ○○
、Ｄ○○、Ｂ○○、Ａ○○各負擔三十分之一，餘由原告負擔。
    事實及理由
一、本件原告起訴後，訴訟繫屬中復追加Ｅ○○、Ｄ○○、Ｂ○○、Ａ○○、午○○○、黃○○為被告，並本於共有之法律
    關係，對分割後占有仍維持共有部分土地之被告追加請求拆
    除房屋，經核與民事訴訟法第255 條第1 項第5 款、第7 款
    規定相符，應予准許。又被告戌○○、玄○○、亥○○、地
    ○○、宇○○、宙○○、酉○○（下稱戌○○等7 人），及
    未○○○、辰○○○、己○○、庚○○、寅○○、卯○○、
    丑○○、壬○○、乙○○、丙○○、巳○○○、子○○、癸○○、戊○○、丁○○、辛○○、午○○○、黃○○、Ｅ○○、Ｄ○○、Ｂ○○、Ａ○○（下稱未○○○等22人）共29
    人，未於最後言詞辯論期日到場，核無民事訴訟法第386 條
    所列各款情形，爰依原告聲請，由其一造辯論而為判決。
二、原告主張：坐落屏東縣內埔鄉○○段450 地號，地目：建，
    面積3,678.44平方公尺土地（下稱系爭土地）為兩造按附表
    所示關係共有，兩造間就系爭土地並無不分割之約定，然無
    法達成分割協議，且系爭土地亦非不能分割，被告未○○○
    等22人復未就繼承渠等之被繼承人郭僯和、郭進財、郭僯貴
    等三人之應有部分辦理繼承登記，爰依分割共有物之法律關
    係請求依附圖一所示分割方案，以原物分配，將略如原告所
    有房屋（即附圖二所示編號Ｆ部分）基地所在之土地分由原
    告取得，並本於共有之法律關係，對分割後占有仍維持共有
    部分土地之被告請求拆除房屋。
三、被告未○○○、庚○○、寅○○、卯○○、丑○○、壬○○
    、丙○○、巳○○○、癸○○、戊○○、丁○○、Ｄ○○、
    Ｂ○○、Ａ○○（共14人）未於言詞辯論期日到庭辯論，亦
    未以書狀或委任代理人提出任何陳述；被告午○○○答辯不
    同意分割；被告辰○○○、己○○、乙○○、子○○、辛○○、黃○○、天○○，及被告戌○○等7 人（共14人）表示
    同意分割，但不同意原告提出之分割方案，被告戌○○等7
    人與天○○並以系爭土地因原共有人即未○○○等22人之被
    繼承人郭僯和曾將日據時期本於戶長身分繼承其兄弟郭進財
    、郭僯貴應有部分之一部，以口頭讓予其他兄弟郭進丁、郭
    僯文，依舊有法制已發生物權移轉效力，嗣又為被告潘清福
    等7 人及被告天○○分別因繼承或輾轉向第三人購買而取得
    ，故渠等就系爭土地之應有部分應大於登記簿所載比例云云
    置辯；被告Ｅ○○則同意接受以任何方案分割。
四、按共有人得隨時請求分割共有物，但因物之使用目的不能分
    割或契約定有不可分割之期限者，不在此限；又共有物之分
    割，依共有人協議之方法行之，分割之方法不能協議者，法
    院得依任何共有人之聲請，以原物分配，或變賣共有物以價
    金分配於各共有人，民法第823 條第1 項、第824 條第1 項
    第1 款、第2 款分別定有明文。查系爭土地地目為建地，依
    土地登記謄本所載，除原告甲○○、被告潘清福等7 人及被
    告天○○等各有其應有部分如附表所示，其餘部分尚以應有
    部分各1/8 、4/8 、1/ 8之形式，依序登記於被告未○○○
    等22人之被繼承人即訴外人郭僯和及其兄弟郭僯貴、郭進財
    名下，有土地登記謄本在卷可參。又郭僯貴、郭進財均無子
    女，二人先後於昭和11年（即民國25年）9 月27日、昭和12
    年（即民國26年）1 月27日死亡，依日據時期臺灣地區繼承
    法制，其遺產已由戶長即郭僯和繼承，嗣郭僯和於49年間死
    亡，本件就上開原屬訴外人郭僯和、郭僯貴、郭進財所有之
    系爭土地應有部分共6/8 ，應由被告未○○○等22人本於繼
    承關係公同共有，有原告提出之除戶謄本、繼承系統表、法
    務通訊雜誌社印行之臺灣民事習慣調查報告節本附卷可按。
    被告潘清福等7 人及被告天○○雖主張訴外人郭僯和於前揭
    時間本於戶長身分繼承郭僯貴、郭進財就系爭土地之應有部
    分後，曾以繼承所得之一部贈與其他二名兄弟即訴外人郭進
    丁、郭僯文，依日據時期臺灣地區土地法制，就不動產所有
    權之移轉既不以登記為要件，被告天○○復已輾轉向訴外人
    鄭趙柳仔購得上開郭進丁獲贈部分；郭僯文所得部分除由訴
    外人郭來合繼承系爭土地應有部分2/9 ，其中應有部分1/12
    嗣已由原告經拍賣取得並據以提起本件訴訟外，其餘亦由被
    告潘清福等7 人各繼承應有部分1/72、被告天○○繼承應有
    部分25/72 ，則卷附土地登記謄本所示兩造各共有人應有部
    分比例與被告潘清福等7 人及被告天○○就系爭土地所有之
    權利不符云云，並提出形式上為訴外人郭進丁與鄭趙柳仔於
    67年5 月2 日簽訂之不動產買賣契約，及訴外人鄭趙柳仔與
    被告天○○於84年3 月25日簽訂之不動產買賣契約各一份以
    實其說。惟查，姑不論依現有卷證尚不能證明訴外人郭僯和
    與郭進丁、郭僯文間，是否果如被告潘清福等7 人及被告天
    ○○所稱，曾以口頭就系爭土地訂有贈與契約；縱令有之，
    茲以郭僯和、郭進丁、郭僯文均為臺灣光復後尚生存之人，
    郭進丁於昭和9 年（民國23年）即入贅他戶，郭僯文甚至於
    35年7 月15日始與郭僯和分家，有各人除戶謄本在卷可參，
    其成立贈與契約之時間為何，是否適用日據時期法制，猶非
    無疑，遑論被告戌○○等7 人及被告天○○，果曾與郭僯文
    之女即訴外人郭來合共同繼承郭僯文自郭僯和受贈系爭土地
    之應有部分，依常理，其基於同一繼承關係所為之登記自應
    同時為之，何以郭來合尚能因繼承而一度登記為系爭土地共
    有人，並使原告得以繼受取得登記為該應有部分之所有人，
    被告潘清福等7 人及天○○就系爭土地登記之應有部分卻仍
    少於前開所稱因同一繼承關係而取得之數額，顯與事理不符
    。是除有其他積極事證可為不同認定者外，本件兩造各共有
    人就系爭土地之共有關係，自應以土地登記為據。此外，系
    爭土地依其使用目的並非不能分割，兩造間亦無不分割之約
    定卻不能達成分割協議等情，為兩造所不爭執，依前開說明
    ，原告請求分割系爭土地，洵屬有據，應予准許。
五、次按，共有人因共有物分割之方法不能協議決定，而提起請
    求分割共有物之訴，應由法院依民法第824 條命為適當之分
    配，不受任何共有人主張之拘束，是分割方法並非訴請裁判
    分割共有物所必要之聲明事項，縱為聲明，亦僅供法院參考
    。又分割共有物，究以原物分割，或變價分割為適當，法院
    應斟酌當事人意願、共有物之使用情形、經濟效用及全體共
    有人之利益等情形而為適當之分割，不受共有人所主張分割
    方法之拘束（最高法院49年臺上字第2569號判例、87年度臺
    上字第1402號判決意旨可資參照）。系爭土地依其坐落情形
    如附圖所示略呈長梯形，南寬（下底）北窄（上底），與梯
    形高之比值約為6:4:3 ，除北側、東北側（梯形斜邊）及南
    側與鄰地相連，東南側及西側全線各緊臨管理機關不明之數
    米寬大型溝渠，全區現有如附圖二所示磚、瓦或鐵皮造一至
    二層房屋約10棟，出入僅賴西南角缺口連接數米寬之內埔鄉
    ○○路359 巷對外連絡，此據本院勘驗現場製作筆錄、現場
    圖，並囑託屏東縣潮州地政事務所繪製複丈成果圖在案，其
    西側面臨坐落同段555 地號土地上之溝渠應由何人管理，經
    本院向屏東縣政府函詢，則據復稱：經會同相關單位人員現
    場勘查（該溝渠）結果，內埔鄉公所與屏東農田水利會尚有
    爭議，且均聲稱非管理機關等語，有屏東縣政府94年3 月23
    日屏府工利字第0940054056號復本院函附卷可按，則是否允
    許在溝渠上搭設便橋以連繫隔溝相望之現有道路，即無從確
    定。今以原告於訴訟中歷次提出之分割方案，均請求將其現
    有如附圖所示編號Ｆ部分磚造蓋瓦平房坐落之基地分予之，
    並以該部分土地為起點，向系爭土地西南角即前述對外聯絡
    出口處延伸，保留六米寬帶狀區域供日後原告通行出入使用
    ，並由兩造維持共有，其耗用面積最小者亦如附圖一所示。
    經查，系爭土地總面積僅3,678.44平方公尺（約1,113 坪）
    而為兩造31人所共有，換算其中除原告之應有部分約306.54
    平方公尺（約92.3坪）、被告未○○○等22人因繼承關係公
    同共有2,758.83平方公尺（約834.5 坪）、被告天○○應有
    部分約478.96平方公尺（約144.9 坪）面積較大外，其餘尚
    有被告戌○○等7 人亦有各人之應有部分，其換算面積各僅
    19.16 平方公尺（約5.8 坪），且7 人於本院審理時復表明
    分割後不願保持共有（詳本院卷第593 頁、第594 頁筆錄）
    ，則以渠7 人應有部分之小，各別分割結果即形成畸零土地
    達7 筆之多，而系爭土地僅西南一隅臨數米寬巷口可對外聯
    絡，已如前述，規劃上若非在系爭土地內部保留共用之道路
    ，顯難滿足分割後各人均取得該部分而可直接對外聯絡之需
    求；然如按原告主張之方案分割，保留一條深入而勉強可供
    出入之單口通道，不僅出入不易，不利於緊急事故之應變，
    其為保留通道而將該部分面積由兩造各人分攤以維持共有之
    結果，猶將使被告戌○○等7 人之應有部分於分攤道路部分
    面積後，幾無所剩，就整體土地利用及各共有人利益之衡平
    ，顯非公平、良善之分割方式。茲審酌系爭土地及兩造各共
    有人具體條件等各項因素，並考量未來社區規劃及發展，認
    為本件應以變賣共有物，將變賣所得價金依附表所示比例分
    配予兩造，最符合兩造利益及土地利用之價值，爰判決如主
    文第1 項、第2 項所示。又原告另依共有之法律關係，請求
    將坐落分割後仍維持共有部分土地上之被告所有房屋拆除，
    其請求之內容既非一般分割共有物之必然效果，顯係就分割
    共有物以外另一法律上主張，惟本件既採變價分配之方式分
    割，自無所謂分割後仍維持共有部分可言，其請求命被告拆
    除房屋部分即無理由，應予駁回。
六、據上論結，原告之訴為一部有理由，一部無理由，依民事訴
    訟法第385 條第1 項前段、第79條、第80條之1 ，判決如主
    文。
中　　華　　民　　國　　94　　年　　6 　　月　　14　　日
                　　民事第二庭　法　官　陳松檀
正本係照原本作成。
如不服本判決，應於收受送達後20日內向本院提出上訴書狀，其
未表明上訴理由者，應於提出上訴後20日內向本院補提理由書狀
（均須按他造當事人之人數附繕本）
                            　　書記官  謝天祥
中　　華　　民　　國　　94　　年　　6 　　月　　14　　日
【附　　表】
┌─────┬────────┬──────────────┬──┐
│登記名義人│　登記應有部分  │     　                     │備註│
├─────┼────────┼──────────────┼──┤
│甲○○    │     1/12       │                            │原告│
├─────┼────────┼────┬────┬────┼──┤
│          │                │        │辰○○○│        │被告│
│          │                │        ├────┼────┼──┤
│          │                │        │己○○  │        │被告│
│          │                │        ├────┼────┼──┤
│          │                │        │庚○○  │        │被告│
│          │                │        ├────┼────┼──┤
│          │                │(郭玉錦)│寅○○  │        │被告│
│          │                │        ├────┼────┼──┤
│          │                │        │卯○○  │        │被告│
│          │                │        ├────┼────┼──┤
│          │                │        │丑○○  │        │被告│
│          │                │        ├────┼────┼──┤
│          │                │        │壬○○  │        │被告│
│          │                ├────┼────┴────┼──┤
│          │                │乙○○  │                  │被告│
│          │                ├────┼─────────┼──┤
│          │                │丙○○  │                  │被告│
│          │                ├────┼────┬────┼──┤
│(郭僯和)  │     1/8        │        │巳○○○│        │被告│
│          │                │        ├────┼────┼──┤
│(郭進財)  │     1/8        │        │子○○  │        │被告│
│          │                │        ├────┼────┼──┤
│(郭僯貴)  │     4/8        │        │癸○○  │        │被告│
│          │                │        ├────┼────┼──┤
│          │                │(郭玉鳴)│        │Ｅ○○  │被告│
│          │                │        │(郭秀連)├────┼──┤
│          │                │        │        │Ｄ○○  │被告│
│          │                │        ├────┼────┼──┤
│          │                │        │戊○○  │        │被告│
│          │                │        ├────┼────┼──┤
│          │                │        │丁○○  │        │被告│
│          │                ├────┼────┴────┼──┤
│          │                │辛○○  │                  │被告│
│          │                ├────┼────┬────┼──┤
│          │                │        │Ｂ○○  │        │被告│
│          │                │        ├────┼────┼──┤
│          │                │        │Ａ○○  │        │被告│
│          │                │(郭玉蘭)├────┼────┼──┤
│          │                │        │鍾玉妹  │        │被告│
│          │                │        ├────┼────┼──┤
│          │                │        │黃○○  │        │被告│
│          │                ├────┼────┴────┼──┤
│          │                │未○○○│                  │被告│
├─────┼────────┼────┴─────────┼──┤
│天○○    │    25/192　　  │                            │被告│
├─────┼────────┤                            ├──┤
│戌○○    │     1/192      │                            │被告│
├─────┼────────┤                            ├──┤
│玄○○    │     1/192      │                            │被告│
├─────┼────────┤                            ├──┤
│亥○○    │     1/192      │                            │被告│
├─────┼────────┤                            ├──┤
│地○○    │     1/192      │                            │被告│
├─────┼────────┤                            ├──┤
│宇○○    │     1/192      │                            │被告│
├─────┼────────┤                            ├──┤
│宙○○    │     1/192      │                            │被告│
├─────┼────────┤                            ├──┤
│酉○○    │     1/192      │                            │被告│
├─────┴────────┴──────────────┴──┤
│※括號標示之姓名為已經死亡之人，其右側欄位為其繼承人及繼承關係。│
└────────────────────────────────┘
